【裁判字號】    90,繼,267
【裁判日期】    900423
【裁判案由】    指定遺產管理人
【裁判全文】
臺灣臺南地方法院民事裁定  九十年度繼字第二六七號
    聲  請  人  泛亞商業銀行股份有限公司
    法定代理人  柯飛樂
    代  理  人  王雪芬
右聲請人聲請對被繼承人甲○○選任遺產管理人事件，本院裁定如左：
    主      文
選任財政部國有財產局台灣南區辦事處台南分處為被繼承人甲○○之遺產管理人。
程序費用由被繼承人甲○○之遺產負擔。
    理      由
一、本件聲請意旨略以：被繼承人甲○○（男，民國○○○年○月○日生，身分證統
    一編號：Ｚ000000000）於民國（下同）八十六年三月二十七日死亡，
    其法定繼承人均已拋棄繼承，惟甲○○生前於八十三年十二月十五日向聲請人借
    款新台幣（下同）一百六十萬元，並設定本金最高限額抵押權一百九十二萬元，
    約定期限至一０三年十二月十五日止共二十年，分二四０期償還本息，每期一個
    月，惟自八十五年八月十五日起甲○○即未依約按期繳納本息，又不幸於八十六
    年三月二十七日死亡，其身後在台南縣遺有土地及建物各一筆，然因被繼承人之
    第一至第三順位繼承人，均已拋棄繼承，而其第四順位繼承人亦已死亡，聲請人
    為被繼承人之債權人，為實行債權，自為利害關係人，為此聲請選任財政部國有
    財產局為被繼承人甲○○之遺產管理人，並提出借據及授信約定書影本各一件、
    抵押權設定契約書及他項權利證明書影本共三件、土地及建物謄本影本各一件、
    戶籍謄本七件、繼承系統表一件、拋棄繼承證明影本二件為證。
二、經查：（一）按繼承開始時，繼承人之有無不明，而無親屬會議或親屬會議未於
    民法第一千一百七十七條所定期限內選定遺產管理人者，利害關係人或檢察官，
    得聲請法院選任遺產管理人，民法第一千一百七十八條第二項前段定有明文；查
    聲請人主張其債務人甲○○即被繼承人於八十六年三月二十七日死亡，而其第一
    至第三順位之繼承人均已拋棄繼承，第四順位之繼承人亦已死亡，並無親屬會議
    ，而以利害關係人身分，聲請為被繼承人選任遺產管理人等情，業據聲請人提出
    借據及授信約定書影本各一件、抵押權設定契約書及他項權利證明書影本共三件
    、土地及建物謄本影本各一件、戶籍謄本七件、繼承系統表一件、拋棄繼承證明
    影本二件為證，並經本院依職權調取本院八十六年度繼字第二五五號、第三九一
    號案卷審核無訛，則聲請人依民法第一千一百七十八條第二項前段規定聲請選任
    被繼承人甲○○之遺產管理人，自無不合。（二）本件繼承人既均拋棄繼承，已
    無利害關係，如選定其等擔任遺產管理人，難期其將來執行職務能克盡職守，公
    正客觀，以善盡管理人之職務，為期公正，實不宜選任彼等為遺產管理人。而本
    件聲請人既為甲○○之債權人，如兼任甲○○之遺產管理人，恐有利害衝突之虞
    ，而不利於甲○○之其他債權人，亦不宜選任其為遺產管理人。（三）又按中華
    民國八十八年九月九日財政部（八八）台財產接字第八八○二四三四○號函修正
    發布之代管無人承認繼承遺產作業要點第一條及第二條規定：為執行法院裁定選
    任財政部國有財產局（以下簡稱國產局）或所屬各地區辦事處、分處（以下通稱
    辦事處），代管無人承認繼承遺產案件，特訂定本要點。本要點所稱之遺產，係
    指國產局或辦事處經法院依民法第一千一百七十八條第二項及民法第一千一百七
    十六條第六項規定裁定選任為遺產管理人所管理之遺產。又遺產有不足清償債權
    之虞者，代管遺產之地價稅、房屋稅，應俟公示催告期滿後併同其他債權一併處
    理，免予墊繳。又遺產不足清償債權時，得依破產之程序辦理。又管理報酬，應
    依民法第一千一百八十三條規定，聲請法院酌定，並請優先分配，其請求標準，
    不得低於孳息收入部分十分之三及遺產現值百分之一。代管期間墊付之稅費、雇
    人監管費用、律師暨訴訟費用及其他必要費用，於遺產處分時收回歸墊。但經法
    院執行拍賣者，應併同前項報酬聲請優先分配後歸墊，同作業要點第十七條、第
    十八條第六項、第十四條第三項、第四項亦定有明文。依上開作業要點，可見法
    院本得裁定選任國有財產局所屬各地區辦事處、分處為無人承認繼承遺產之遺產
    管理人，否則該作業要點即無發布之實益。（四）至司法院七十四年十月十五日
    以（七四）號台廳一字第０五七八六號函示第二項第三款雖示以：先順序繼承人
    均拋棄繼承，其次順序繼承人有無不明而應準用關於無人承認繼承之規定時，應
    先審核可否依民法第一千一百七十七條規定選定遺產管理人，因此類拋棄繼承事
    件，多屬遺債大於遺產，形同破產，儘量避免選任國有財產局為遺產管理人云云
    。惟財政部國有財產局為管理國有財產之專責機關，備有財產管理之專才，又雖
    經費支出屬國家資源，但保護聲請人等無人繼承財產之債權人之財產，亦屬政府
    之義務，況被繼承人之遺產，於遺產管理人完成清償債權並交付遺贈物等清算程
    序前，是否有賸餘，無從知悉。是本件遺產管理，自以國有財產局為佳，上開函
    釋無非著眼於國有財產之考量，為遺產管理之順利遂行，仍以選任國有財產局為
    遺產管理人為妥適，該函示既不具拘束力，遺產管理指定之實際運作上，本院仍
    認選任國有財產局為遺產管理人較為妥適。
三、依非訟事件法第八條第二項、民事訴訟法第七十八條，裁定如主文。
中      華      民      國      九十    年      四      月    二十三    日
                                 臺灣臺南地方法院民事第二庭
~B法      官  洪碧雀
右為正本係照原本作成
如對本裁定抗告須於裁定送達後十日內向本院提出抗告狀
中      華      民      國      九十    年      四      月    二十三    日
~B法院書記官  陳麗玲


司法院資訊處製作；財團法人民間司法改革基金會備份。
